臺灣高等法院高雄分院刑事判決　　　　　　　　　　九十年度上訴字第一三四七號
　　上　訴　人
　　即　被　告　乙○○
　　選任辯護人　劉新安律師
　　上　訴　人
　　即　被　告　甲○○
右上訴人因偽造文書等案件，不服臺灣高雄地方法院八十八年度訴字二０五三號中華
民國九十年六月十九日第一審判決（起訴案號：臺灣高雄地方法院檢察署八十八年度
偵字第八六０四、二０五二九號），提起上訴，本院判決如左：
      主  文
原判決關於乙○○、甲○○部分撤銷。
乙○○、甲○○共同行使偽造私文書，足以生損害於他人，各處有期徒刑捌月。偽造
之員工職務證明書其上之「真自然實業有限公司」、「振旺鋼鐵企業有限公司」、「
翁青松」、「陳信成」印文各一枚沒收。
      事  實
一、甲○○、乙○○分別為張俊堅（原審通緝中）之胞弟及配偶。渠二人得知張俊堅
    前於民國八十六年間即曾向劉梓祝購得偽造之員工職務證明書及各類所得扣繳暨
    免扣繳憑單（以下簡稱扣繳憑單）持向萬泰商業銀行股份有限公司鳳山分公司（
    下稱萬泰銀行）借得款項，竟因張俊堅經濟窘迫，而為協助其紓解困境，與張俊
    堅、劉梓祝共同基於意圖為自己不法之所有，以偽造之在職證明及扣繳憑單持向
    萬泰銀行鳳山分行借款之犯意聯絡，由張俊堅以每人新台幣（下同）六千元之代
    價，以電話聯絡劉梓祝至其家中，而告知甲○○、乙○○之年籍資料，再由劉梓
    祝於八十六年七月間，在不詳地點，持偽造之真自然實業有限公司（下稱真自然
    公司）、翁青松、及振旺鋼鐵企業有限公司（下稱振旺公司）、陳信成之印章，
    偽造(一)真自然公司於八十六年七月八日所出具，內載乙○○擔任門市會計之員工
    職務證明書之特種文書一紙（上有真自然公司、翁青松之偽造印文各一枚）；(二)
    振旺公司於八十六年八月七日所出具，內載甲○○擔任主任之員工職務證明書之
    特種文書一紙（上有振旺公司、陳信成之偽造印文各一枚）；以及(三)乙○○於八
    十五年間領取薪資總額六十萬零八百五十二元之真自然公司各類所得扣繳暨免扣
    繳憑單一紙；(四)甲○○於八十五年間領取薪資總額六十八萬三千七百九十六元之
    振旺公司扣繳憑單一紙後，交由張俊堅，再由乙○○、甲○○分別在借款申請書
    簽名及依張俊堅所述，填載渠二人分別在真自然公司、振旺公司任職之記載，再
    由張俊堅持交不知情之蔡明超（業經原審判決無罪確定）於八十六年七月間，持
    上開偽造之員工職務證明書及扣繳憑單、借款申請書，前往設於高雄縣鳳山市○
    ○路一六五之三號之萬泰銀行而行使之，佯稱欲分別借款四十五萬元及四十萬元
    ，使萬泰銀行人員陷於錯誤，同意如數核貸，並通知乙○○、甲○○分別於八十
    六年七月二十九日、八月十九日前往對保，乙○○、甲○○至該銀行後，分別簽
    立借據、授信約定書、存款業務往來申請書等資料並開戶申領存摺、金融卡後，
    萬泰銀行乃將上開四十五萬元及四十萬元分別撥入乙○○、甲○○所申請之帳戶
    中，足以生損害於真自然公司、振旺公司及萬泰銀行。得手後，乙○○、甲○○
    將存摺、金融卡等物交給張俊堅收執，張俊堅則利用金融卡分次領該貸款金額。
    嗣乙○○、甲○○僅分別按月繳息至八十七年一月四日、八十七年一月二十一日
    止，即未再付款，萬泰銀行催索無著，向稅捐稽徵機關查詢其二人之報稅資料，
    發現乙○○、甲○○並未在真自然公司及振旺公司任職，始知受騙。
二、案經萬泰銀行訴請臺灣高雄地方法院檢察署檢察官偵查起訴及經檢察官自動偵辦
    。
      理  由
一、右揭事實，業據被告乙○○、甲○○於本院調查、審理中，坦承渠等確實未在真
    自然公司、振旺公司上班，借款申請書係渠等依張俊堅之指示所填寫等情，又渠
    二人於原審審理中亦供承明知張俊堅先前即曾辦理貸款，張俊堅有講用假的在職
    證明等文件辦貸款等語不諱（見本院九十年九月十日、九十一年一月三十一日筆
    錄、原審卷第四八頁、第四十九頁），核與告訴人萬泰銀行之職員于品文、林玉
    雨、陳貴女於偵審供述情節相符，共同被告張俊堅於偵查中亦坦承係以一人六千
    元之代價向劉梓祝購得職務證明書、扣繳憑單等語，另證人蔡明超亦稱卷附之員
    工證明書及扣繳憑單係張俊堅以牛皮紙袋裝交給伊，由伊持向萬泰銀行借款；前
    開事實已臻明確。
二、次查證人陳信成（即振旺公司負責人）於本院結證，被告所行使之振旺公司員工
    職務證明書上，振旺公司及陳信成之印章皆非真正；另真自然公司負責人翁青松
    經本院多次傳喚，雖均未到庭，惟經本院調閱該公司登記事項卡，真自然公司及
    翁青松之印文與被告所行使之真自然公司之員工職務證明書上之印文亦不相同，
    再參酌被告乙○○亦未在該公司工作等情，則前開真自然公司之員工職務證明書
    當亦屬偽造甚明。又雖被告乙○○、甲○○在真自然公司、振旺公司任職之員工
    職務證明書之特種文書及扣繳憑單之私文書，雖非被告乙○○、甲○○所偽造，
    惟乙○○、甲○○於原審均供稱知悉張俊堅要以渠等名義並持一些偽造之在職證
    明文件向銀行貸款，渠二人並依張俊堅之指示在借款申請書上分別填載真自然公
    司、振旺公司任職之記載，則渠二人與張俊堅對劉梓祝所偽造之員工證明書及扣
    繳憑單犯行及嗣後持以行使，均應有共同犯意之聯絡。再持偽造之前開文件以向
    萬泰銀行行使，使萬泰銀行對於貸款審核發生錯誤，顯足以生損害於萬泰銀行，
    且對真自然公司、振旺公司之名譽亦足生損害甚明。此外，復有員工職務證明書
    、扣繳憑單、無擔保免保人消費性貸款申請書、借據、授信約定書、開戶申請書
    、印鑑卡、存款業務往來申請書、綜合存款轉帳支出傳票、核准撥款憑單、被告
    存款帳戶交易對帳單各二份附卷可稽。綜上所述，被告乙○○、甲○○所辯，核
    屬事後卸責之詞，不足採信。本件罪證明確，被告乙○○、甲○○之犯行均洵堪
    認定。
三、按員工職務證明書，係表示服務之證書，因此應係刑法第二百十二條之特種文書
    ，被告乙○○、甲○○與被告張俊堅、劉梓祝共同偽造員工職務證明書，並偽造
    真自然公司、振旺公司、翁青松、陳信成之印文各一枚於其上，核其等所為，均
    係犯刑法第二百十二條、第二百十七條第一項之偽造特種文書及偽造印文罪，公
    訴人認被告所為係犯刑法第二百十條之偽造私文書罪，尚有未洽，檢察官起訴法
    條，應予變更。另被告乙○○、甲○○與被告張俊堅、劉梓祝共同偽造扣繳憑單
    之行為，係犯刑法第二百十條之偽造私文書罪。被告乙○○、甲○○持上開偽造
    之文書及借款申請書加以行使向萬泰銀行詐取財物，核其等所為，均係犯刑法第
    二百十六條、第二百十二條、第二百十條、第三百三十九條第一項之罪。被告乙
    ○○、甲○○與被告張俊堅、劉梓祝彼此間，均互有犯意聯絡及行為分擔，為共
    同正犯。另偽造之扣繳憑單，並無另行偽造「真自然實業有公司、翁青松，振旺
    鋼鐵企業有限公司、陳信成」之印文、署押，其上之媒體申報單位專用章係採格
    式印製，併此敘明。被告乙○○、甲○○同時行使偽造私文書、偽造特種文書罪
    ，有想像競合犯之關係，應從一重之行使偽造私文書處斷。又被告乙○○、甲○
    ○偽造私文書、特種文書之低度行為，復為行使偽造私文書、特種文書之高度行
    為所吸收，不另論其偽造私文書、特種文書罪。被告二人利用不知情之蔡明超代
    為送件，向萬泰銀行行使，為間接正犯；另雖同時行使偽造之真自然、振旺二家
    公司之員工職務證明書及扣繳憑單，但因偽造文書罪所侵害為社會法益，故就員
    工職務證明書及扣繳憑單部分均分別只論單純一罪。所犯上開行使偽造私文書、
    詐欺取財、偽造印文三罪間，有方法、結果之牽連關係，均應從一較重之行使偽
    造私文書罪處斷。
四、原審為被告論罪科刑之判決，固非無見，惟查原審認定被告二人係犯共同行使
    偽造私文書罪，惟於事實欄只記載與劉梓祝、張俊堅共同基於意圖為自己不法所
    有之犯意聯絡，漏未記載就行使偽造文書部分亦有共同犯意之聯絡。又原判決
    認定蔡明超為不知情，則對被告利用蔡明超持偽造之扣繳憑單等向萬泰銀行申請
    借款，亦未認定為間接正犯，亦有疏失。原判決理由欄記載偽造之員工職務證
    明書其上之真自然實業有限公司、振旺鋼鐵企業有限公司、翁青松、陳信成之印
    文各一枚，均係屬偽造之印文，而宣告沒收，主文欄卻只就真自然實業有限公司
    、翁青松印文為沒收之記載，前後不相一致，亦有未合。被告二人上訴意旨，雖
    指摘原審量刑過重，惟被告二人未賠償告訴人之損失，對告訴人所受損害非輕，
    渠等主張固無足取，惟原判決既有可議，自應予撤銷改判。審酌被告乙○○、甲
    ○○均無犯罪前科，有臺灣高雄地方法院檢察署刑案資料查註紀錄表可憑，為協
    助配偶及胞兄紓解困境，一時失慮，致觸刑章，造成告訴人高達八十五萬元之損
    失，惟其本身並未因而獲益及參酌被告二人至今未清償告訴人萬泰銀行等一切情
    狀，爰分別量處如主文所示之刑。至偽造之員工職務證明書、扣繳憑單已移轉由
    告訴人萬泰銀行收執，自非被告乙○○、甲○○所有之物，惟偽造之員工職務證
    明書其上之「真自然實業有限公司」、「振旺鋼鐵企業有限公司」、「翁青松」
    、「陳信成」印文各一枚，均係屬偽造之印文，應依刑法第二百十九條之規定，
    宣告沒收，併此敘明。另偽造之員工職務證明書上前開印文，依吾人之經驗法則
    ，固然絕大多數均係先偽刻印章後再持以加蓋於職務證明書上，但劉梓祝所涉此
    類型案件非少，其非不可能事先即偽刻印章，並已在空白之員工職務證明書上先
    行蓋印後，再接獲張俊堅之電話，從而尚無其他積極證據足證被告就偽刻印章部
    分亦有犯意聯絡，就偽刻印章部分，爰未予認定被告亦有共同犯意之聯絡，併此
    敘明。
據上論結，應依刑事訴訟法第三百六十九條第一項前段、第三百六十四條、第二百九
十九條第一項前段、第三百條、刑法第二十八條、第二百十條、第二百十二條、第二
百十七條第一項、第二百十六條、第三百三十九條第一項、第五十五條、第二百十九
條、罰金罰鍰提高標準例第一條前段，判決如主文。
本案經檢察官陳新慶到庭執行職務。
中    華    民    國     九十一     年       二       月     八     日
                              臺灣高等法院高雄分院刑事第五庭
                                  審判長法官  吳水木
                                        法官  洪慶鐘
                                        法官  趙文淵
右正本證明與原本無異。
如不服本判決應於收受本判決後十日內向本院提出上訴書狀，其未述上訴理由者，
並得於提起上訴後十日內向本院補提理由書狀（均須按他造當事人之人數附繕本)「
切勿逕送上級法院」。
                                      書記官  唐奇燕
中    華    民    國     九十一     年       二       月     十九   日
附錄：本判決論罪科刑法條：
刑法第二百十條
偽造、變造私文書，足以生損害於公眾或他人者，處五年以下有期徒刑。
刑法第二百十二條
偽造、變造護照、旅券、免許證、特許證及關於品行、能力、服務或其他相類之證書
、介紹書，足以生損害於公眾或他人者，處一年以下有期徒刑，拘役或三百元以下罰
金。
刑法第二百十七條第一項
偽造印章、印文或署押，足以生損害於公眾或他人者，處三年以下有期徒刑。
刑法第二百十六條
行使第二百十條至第二百十五條之文書者，依偽造、變造文書或登載不實事項或使登
載不實事項之規定處斷。
刑法第三百三十九條第一項
意圖為自己或第三人不法之所有，以詐術使人將本人或第三人之物交付者，處五年以
下有期徒刑、拘役或科或併科一千元以下罰金。
                                                                      Ｊ
